【裁判字號】    97,聲再,127
【裁判日期】    970903
【裁判案由】    違反毒品危害防制條例
【裁判全文】
臺灣高等法院高雄分院刑事裁定         97年度聲再字第127號
聲請  人即  甲○○
受判  決人
上列聲請人因違反毒品危害防制條例案件，對於最高法院97年度
台上字第3377號確定判決（本院96年度重上更(三)字第52號；原審
案號：臺灣高雄地方法院93年度重訴字第90號；起訴案號：臺灣
高雄地方法院檢察署93年度偵字第12252 號），聲請再審，本院
裁定如下：
    主  文
再審之聲請駁回。
    理  由
一、再審聲請意旨略以：聲請人即被告王頜斳因違反毒品危害防
    制條例案件，經臺灣高雄地方法院93年度重訴字第90號判處
    無期徒刑，本院94年度上重訴字第15號駁回上訴，經上訴最
    高法院後發回更審，再經本院以95年度上重更(一)字第4 號判
    處有期徒刑6 年10月，再上訴又發回，本院95年度上重更(二)
    字第24號又判處聲請人無期徒刑，再上訴又發回，本院96年
    度重上更(三)字第52號改判有期徒刑14年，經上訴最高法院駁
    回上訴而確定。本案經多次更審，主要爭執點在於聲請人是
    否就貨櫃內所夾帶之海洛因毒品有所認識，而應構成運輸第
    一級毒品罪。依本院95年度上重更(一)字第4 號判決理由記載
    ：「公訴人認被告甲○○另涉有運輸第一級毒品之犯行，無
    非係以被告甲○○、證人傅盈富及同案被告吳冠明之陳述、
    現場照片、監聽譯文、進口報單、貨櫃提貨單、牛皮紙及扣
    得摩托羅拉行動電話2 支、海洛因116 塊、金屬管4 支為論
    據。惟查：被告甲○○雖供承冒用蔡文豐名義，出面協同傅
    盈富辦理前揭貨櫃報關進口事宜，惟矢口否認有何運輸第一
    級毒品之犯行，辯稱：伊不知上開貨櫃內係藏放海洛因，亦
    未得到任何好處等語，且證人傅盈富於偵查中亦證稱：（甲
    ○○在本案擔任合角色？）他只是我找他冒蔡文豐之名義與
    吳冠明接洽的；這2 位（指被告甲○○與吳冠明）都是被我
    害的；（為何甲○○與吳冠明聯絡要用蔡文豐之名字？）因
    為我要躲，這樣可以多一層保護；（你要甲○○用蔡文豐之
    名字，他不懷疑嗎？）我騙他說裡面有3 噸香菇，他才相信
    等語。又觀之上開通聯紀錄譯文之內容，被告甲○○與證人
    傅盈富始終未曾提及貨櫃中夾藏有毒品之事，或有使用海洛
    因代號或暗語之情形。再者，被告甲○○雖供承冒用蔡文豐
    名義，出面協同傅盈富辦理前揭貨櫃報關進口事宜，核與同
    案被告吳冠明所述相符，並有現場照片、進口報單、貨櫃提
    貨單、牛皮紙及摩托羅拉行動電話2 支、海洛因116 塊、金
    屬管4 支扣案，惟此亦僅能證明該貨櫃確有私運海洛因進口
    ，然無法以此即遽予推認被告甲○○知悉該貨櫃中夾藏毒品
    海洛因。是公訴人並未提出任何積極證據以資證明被告甲○
    ○知悉該貨櫃中夾藏毒品海洛因，自不得僅以該貨櫃內有夾
    藏海洛因一節，遽認被告甲○○有共同運輸海洛因之犯行。
    此外，公訴人復未提出其他積極證據足供本院審認被告甲○
    ○確有運輸海洛因之犯行，自應認其運輸第一級毒品之犯罪
    嫌疑不足。」等語，但本院96年度重上更(三)字第52號判決卻
    違反此一「所知輕於所犯，從其所知」之法理，在亳無明確
    證據之情況下，竟以推論之方式來認定聲請人「應確知悉」
    共同被告傅盈富委託吳冠明報關進口之機械中夾藏有毒品海
    洛因，尤其該判決理由記載：「本件之海洛因數量重達43公
    斤多，足見其數量龐大，而以海洛因價格之昂貴，其購買之
    金額必然甚高，如經查獲，其走私者損失必然不小，甚至身
    陷囹圄或遭判處極刑，是其在走私過程中必然小心謹慎，並
    無可能由一完全不知其事之人參與其中主要之報關及領貨行
    為。而被告甲○○受有高中肄業程度，復自64年間起即有犯
    罪前科，有臺灣高等法院被告前案紀錄表可參，又係知識成
    熟之人。對於媒體經常報導利用貨櫃方式走私槍械或毒品之
    事實，自無不知之理。復參酌其在本件過程中，先是使用化
    名『蔡文豐』，而其與吳冠明聯絡之電話亦非其原先使用之
    電話，可見其有意掩飾其真正身分，亦可見其係深思熟慮之
    人，豈有可能不知實情，即輕易為傅盈富利用之理，是被告
    所辯不知該貨櫃內夾藏海洛因之事，顯不足採。」等語，更
    無說服力可言。而綜觀全案之所有卷證，除了查獲的物品確
    實是海洛因外，並沒有其他任何一項證據可證明聲請人知悉
    走私的貨品海洛因，更別提聲請人還曾經通過測謊，亦無出
    國紀錄及打電話到國外之通聯紀錄。而聲請人因本案於93年
    6 月17日遭羈押，並於同年8 月23日遭提起公訴，偵查期間
    家屬為聲請人選任之辯護人陳惠美律師，因知悉傅盈富身染
    重病，為釐清案情，以免傅盈富死亡後無法對質，故陳律師
    曾偕同聲請人之友人郭雅惠小姐一起前往嘉義基督教醫院肝
    臟科一般病房戶外庭院區找傅盈富討論本案事實真相，傅盈
    富之妻陳斐卿也在場，當時陳律師及郭小姐曾將當天所有對
    話內容錄音，但因聲請人一直主張無罪抗辯，陳律師認該錄
    音內容對聲請人並無法作為有力之證據，故其並未將有錄音
    一事告知聲請人，後聲請人於一審遭判決無期徒刑後，即未
    再委任陳律師，故聲請人一直不知有錄音一事，直到最近聲
    請人遭判決確定，與陳律師聯繫，閒談間才知有此錄音之存
    在。而依錄音譯文內容可明確確定，聲請人確實不知道走私
    物品是海洛因，而依錄音譯文記載：「傅盈富答（台語）：
    我有跟他說事實上這裏面是3 、4 噸的香菇，那你喔，為了
    要撇除你，你就去裝作蔡文豐，萬一出差錯了，你就拍拍屁
    股走路就好了，怎麼會牽連到你？就像說，他要找蔡文豐，
    阿我是姓王，我怎會是蔡文豐？」此段譯文可證明，聲請人
    最多知道貨櫃裏面有夾帶香菇，則聲請人所犯罪名，應僅是
    懲治走私條例第2 條第1 項之罪，而非毒品危害防制條例之
    罪名。綜上所述，聲請人因發見確實之新證據，足可認定聲
    請人應受輕於原判決所認罪名之判決，符合刑事訴訟法第42
    0 條第1 項第6 款之規定，爰檢附相關證據及錄音帶，聲請
    再審云云。
二、按因發見確實之新證據，足認受有罪判決之人應受無罪之判
    決者，得聲請再審，固為刑事訴訟法第420 條第1 項第6 款
    所明定。惟所謂發見新證據，係指該證據當時已經存在，為
    法院及當事人所不及知，不及調查斟酌，至其後始行發見，
    且就證據本身形式上觀察，固不以絕對不須經過調查程序為
    條件，但必須顯然可認為足以動搖原有罪確定判決，而為受
    判決人無罪、免訴、免刑或輕於原判決所認罪名之判決者為
    限。此受理聲請再審之最後事實審法院，應就聲請再審理由
    之所謂「新證據」，是否具備事實審判決前已經存在，為法
    院、當事人所不知，事後方行發見之「嶄新性」，及顯然可
    認足以動搖原有罪確定判決，應為無罪、免訴、免刑或輕於
    原判決罪名之「顯然性」二要件，加以審查，為判斷應否准
    予開始再審之準據（最高法院85年度台抗字第308 號、78年
    度台抗字第145 號裁定及77年度台上字第55號判決意旨參照
    ）。
三、依聲請人上開聲請意旨，其係以傅盈富於93年7 月31日，在
    嘉義基督教醫院肝臟科一般病房戶外庭院區，與陳惠美律師
    等人之對話錄音，作為新證據而聲請再審。然查，依聲請人
    所提出之上開對話錄音譯文，傅盈富於該次對話中縱有如上
    開聲請意旨所述之對話內容（見聲請人提出之譯文第23頁）
    ，且該對話內容之存在為法院、當事人所不知，但本院96年
    度重上更(三)字第52號判決理由已載有：「證人傅盈富於調查
    站調查時雖另證稱：『（你要甲○○用蔡文豐名字，他不懷
    疑嗎？）我騙他說裏面放3 噸香菇他才相信。因為我要躲，
    才叫甲○○用蔡文豐的名字，這樣多一層保護，被告甲○○
    係被我利用，他不知情』等語。惟被告甲○○則供稱：傅盈
    富沒有跟我提到貨櫃內有3 噸香菇的事（見本院上重更(二)卷
    第122 頁）；其於調查局調查中亦稱：我向傅盈富詢問為何
    要我以「蔡文豐」名義與吳冠明聯絡，傅某答稱該批機器係
    以蔡文豐名義辦理進口及報關，所以要我以蔡文豐名義與吳
    冠明聯絡等語（見偵查卷第94頁）；其於檢察官偵查中則稱
    ：因為傅盈富說報關之名字是用蔡文豐，而我對報關的程序
    不了解，又要報答傅盈富，所以就答應他了等語（見偵查卷
    第167 至168 頁），足見證人傅盈富上開陳述，顯非事實，
    亦與被告甲○○所稱傅盈富告知係進口合法機械，是為轉賣
    賺取其中差價等語並不相符，且參之前述被告甲○○與傅盈
    富間之電話通聯譯文、約定佯稱以「蔡文豐」名義辦理進口
    等情，依一般社會常理，已難不啟人疑竇，被告甲○○豈有
    未加質疑，而相信傅盈富係進口合法機械之理。因此，證人
    傅盈富稱被告甲○○係為其利用，均不知情等語，無非係事
    後迴護被告甲○○所為之詞，並無足採，不足作為有利於被
    告甲○○之證據。」等語（見該判決第16頁），故傅盈富於
    93年7 月31日與於陳惠美律師談話之對話內容，縱有上開內
    容之陳述，然該陳述與傅盈富於該案在調查站受詢問時之陳
    述內容均相符合，而無不同，而該陳述又經原確定判決之事
    實審法院審酌而認不能採信，亦如上述，故傅盈富該項陳述
    ，顯然不足以動搖原有罪確定判決，而不具上開「顯然性」
    之要件。
四、綜上所述，聲請人所提上開證據，尚非上開規定所稱之新證
    據，則聲請人以上開聲請意旨聲請再審，並無理由，爰依刑
    事訴訟法第434 條第1 項之規定，裁定如主文。
中    華    民    國    97    年    9     月    3     日
                  刑事第七庭    審判長法  官 莊飛宗
                                      法  官 孫啟強
                                      法  官 邱明弘
以上正本證明與原本無異。
如不服本裁定應於送達後5 日內向本院提出抗告狀。
中    華    民    國    97    年    9     月    3     日
                                      書記官 曾允志


司法院資訊處製作；財團法人民間司法改革基金會備份。
